【裁判字號】    98,苗簡,596
【裁判日期】    990428
【裁判案由】    排除侵害
【裁判全文】
臺灣苗栗地方法院民事簡易判決         98年度苗簡字第596號
原      告  己○○
            戊○○
            辛○○○
            乙○○
            丁○○
            丙○○
共      同
訴訟代理人  陳淑芬律師
被      告  甲○○
訴訟代理人  庚○○
上列當事人間請求排除侵害事件，本院於民國99年4 月8 日言詞
辯論終結，判決如下：
    主  文
原告之訴駁回。
訴訟費用由原告負擔。
    事實及理由
一、按訴狀繕本送達後，原告不得將原訴變更或追加他訴，但有
    被告同意、擴張或減縮應受判決事項之聲明者，不在此限；
    被告於訴之變更或追加無異議，而為本案之言詞辯論者，視
    為同意變更或追加。民事訴訟法第255 條第1 項第1 、3 款
    及第2 項分別載有明文。查本件原告起訴時原聲明請求判命
    ，被告應將坐落苗栗縣大湖鄉○○段35地號土地（下稱興榮
    段35地號土地）上、面積4 平方公尺（以實測為準）部分，
    拆除鐵柱、鐵架，供原告通行之用，並不得在前開土地灌溉
    水溝與道路等營建或其他防阻原告灌溉水與通行之行為。嗣
    原告於民國99年2 月2 日本院言詞辯論時，具狀變更訴之聲
    明為，被告應將坐落興榮段35地號土地上如苗栗縣大湖地政
    事務所98年12月28日大地二字第0980007886號函所檢附98年
    12月28日土地複丈成果圖（下稱附圖）所示A 、B 、C 、D
    部分鐵欄杆與水溝之位置所形成面積25平方公尺，拆除鐵欄
    杆供原告通行之用，並不得在前開土地上營建或其他防阻原
    告灌溉用水與通行之行為。（見本院卷第69頁、第72頁）核
    屬擴張應受判決事項之聲明，且被告對此並無異議而為本案
    言詞辯論（見本院卷第70頁），與上開規定相符，合先敘明
    。
二、原告主張：坐落苗栗縣大湖鄉○○段35-10 、35、35-1、37
    、35-2地號土地（以下分別簡稱興榮段35-10 、35、35-1、
    37、35-2地號土地）相毗鄰，均為山坡地保育區之農牧用地
    ，且地形上興榮段35-10 、37、35地號土地為高，興榮段35
    -1、35-2地號土地為低，致往昔每當春雨、梅雨、颱風季節
    來臨時，山上洪水滾滾而下，挾帶沙石沖毀農民耕田，故約
    在72年時，大湖鄉公所與苗栗縣政府為解決農民困苦、保障
    農民財產，在興榮段35-10 、35、37、35-1、35-2地號土地
    上開闢構築一條水泥造灌溉水溝與農田水泥路（下稱系爭農
    田水泥路）。詎料，被告在95年間，突然主張系爭農田水泥
    路有部分坐落在伊所有興榮段35、37地號土地上，隨即在伊
    自認為所有土地內豎立鐵柱、鐵架，妨害原告通行，並以原
    告己○○等為被告，向本院起訴排除侵害，嗣後被告雖撤回
    起訴，但一直未拆除鐵柱、鐵架，經原告向大湖鄉公所陳情
    ，亦未能解決上開問題。且被告亦變本加利於今年6 月在灌
    溉水溝上傾倒未經准許事業廢棄物，經苗栗縣環保局查察命
    被告清除，被告才清除，惟被告仍放話要將水溝注入水泥，
    而妨害原告通行用鐵柱、鐵架仍然存在，經過鄉里勸說皆無
    用，爰依民法第787 條主張袋地通行權、民法第767 條、第
    765 條、第148 條規定，提起本件訴訟；另外，倘認本件無
    民法第787 條適用，惟系爭農田水泥路係大湖鄉公所鋪設，
    應為大湖鄉公所所有，被告在系爭農田水泥路如附圖所示A
    、B 、C 、D 點設置鐵柱、鐵架，已侵害大湖鄉公所之權利
    ，而大湖鄉公所應積極排除卻怠於排除，故原告請求代位大
    湖鄉公所向被告行使排除侵害權利等語。並聲明：被告應將
    坐落興榮段35地號土地上如附圖所示A 、B 、C 、D 部分鐵
    欄杆與水溝之位置所形成面積25平方公尺，拆除鐵欄杆供原
    告通行之用，並不得在前開土地上營建或其他防阻原告灌溉
    用水與通行之行為。
三、被告則以：被告並沒有同意提供興榮段35地號土地，供大湖
    鄉公所施作系爭農田水泥路使用；另原告自己也有土地，應
    使用自己的土地來通行，原告要求被告提供土地予其通行實
    在不合理等語。並聲明：原告之訴駁回。
四、經查，興榮段35-1地號土地為原告所共有，同段35地號土地
    則為被告所有，嗣被告在興榮段35地號土地如附圖所示A 、
    B 、C 、D 部分、面積25平方公尺之土地上，鋪有水泥之道
    路與水溝部分（即系爭農田水泥路）設置鐵架、鐵柱等事實
    ，業據原告提出與所述相符之土地登記謄本、地籍圖謄本、
    照片等附卷可稽（見本院卷第6 頁至第8 頁、第10頁至第13
    頁、第15頁），並經本院協同兩造及苗栗縣大湖地政人員至
    現場履勘，有卷附勘驗筆錄、現場照片、略圖及苗栗縣大湖
    地政事務所製作之鑑定圖（即附圖）等件可參（見本院卷第
    51頁至第62頁），復為兩造所不爭執，自堪信為真實。
五、原告主張依民法第787 條第1 項前段袋地通行權、民法第
    767 條、第756 條及第148 條規定，被告應將系爭農田水泥
    路上之鐵架、鐵柱拆除，以供原告通行之用，且不得有營建
    或其他防阻原告灌溉用水與通行之行為云云，為被告所否認
    ，並以前詞置辯。經查：
  1.按土地因與公路無適宜之聯絡，致不能為通常使用時，除因
    土地所有人之任意行為所生者外，土地所有人得通行周圍地
    以至公路。民法第787 條第1 項前段定有明文。又該條所定
    之通行權，係為促進袋地之利用，而令周圍地所有人負容忍
    通行之義務，其目的在解決與公路無適宜聯絡之土地之通行
    問題；如僅為求與公路有最近之聯絡或便利之通行，尚不得
    依該規定主張通行他人之土地。倘原告既可經由自己之土地
    聯絡公路，縱其通行被告土地較為便利，亦不得主張對於被
    告之土地有通行權存在（最高法院95年度台上字第2653號判
    決要旨參照），合先敘明。
  2.查，本院協同兩造及苗栗縣大湖地政事務所測量人員至現場
    履勘結果，原告所有興榮段35-1地號土地與被告所有之興榮
    段35地號土地相毗鄰，且兩筆土地之經線上，有一水泥鋪設
    、寬度約為170 公分之道路即系爭農田水泥路，沿系爭農田
    水泥路通行可對外與產業道路相聯絡；另循產業道路進入系
    爭農田水泥路，步行約25公尺右側，即可見被告架設之鐵柱
    、鐵架圈立於部分系爭農田水泥路上等情，有勘驗筆錄、照
    片及略圖附卷可佐（見本院卷第51頁至第60頁）；又本院囑
    託苗栗縣大湖地政事務所，就被告架設鐵架所在位置、占用
    系爭農田水泥路、水溝之範圍及面積等予以測量，測量結果
    ，該鐵架所在位置乃如附圖所示編號A －B －C －D 連線，
    該連線乃與被告所有興榮段35地號土地地籍線相符，有卷附
    鑑定圖（即附圖）可憑（見本院卷第62頁），堪認被告係在
    自己所有之興榮段35地號土地上施設鐵柱鐵架，並未占用他
    人之土地。另由興榮段35地號土地、興榮段35-1地號土地、
    系爭農田水泥路及被告設置鐵柱鐵架相對位置整體觀之，被
    告係在興榮段35地號土地及同段35-1地號土地相鄰之中間部
    分設置鐵柱、鐵架，因此，興榮段35-1地號土地南側，即與
    興榮段35-2、35地號土地交界處，仍可通行系爭農田水泥路
    連接至產業道路，是縱被告未將鐵柱、鐵架拆除，原告所有
    之興榮段35-1地號土地與外界相通亦無困難。從而，本件興
    榮段35-1地號土地情形核與不通公路之袋地尚屬有間，揆諸
    前開說明，應無袋地通行權問題。況同前所述，原告請求被
    告應提供予通行之範圍係如附圖所示A 、B 、C 、D 部分、
    面積25平方公尺之土地，此部分土地乃緊臨興榮段35-1地號
    土地，則原告如認被告設置鐵柱鐵架行為，已致系爭農田水
    泥路路寬縮短，使其通行有所困難，當可在其所有之興榮段
    35-1地號土地上，自行拓寬原有系爭農田水泥路，以對外通
    行。準此，依前開說明可知，原告既可利用自己之土地對外
    聯絡，縱其通行被告土地較為便利，亦不得主張對被告土地
    有通行權存在。是以，原告主張本件有民法第787 條袋地通
    行權適用云云，應不足採。
  3.次按所有人對於無權占有或侵奪其所有物者，得請求返還之
    。對於妨害其所有權者，得請求除去之。有妨害其所有權之
    虞者，得請求防止之；又所有人，於法令限制之範圍內，得
    自由使用、收益、處分其所有物，並排除他人之干涉；權利
    之行使，不得違反公共利益，或以損害他人為主要目的。行
    使權利，履行義務，應依誠實及信用方法。民法第767 條、
    第765 條、第148 條固分別定有明文。然同前所述，被告係
    在自己所有之興榮段35地號土地上施設鐵柱鐵架，並未占用
    原告或他人之土地，則實難認該設置行為，有何違反民法第
    767 條規定之情形。至原告另援引臺灣高等法院台中分院91
    年度上字第260 號判決，主張本件原告行使所有權應受民法
    第765 條、第148 條限制，被告應容忍原告通行該土地云云
    。惟查，上開判決原因事實係既成道路土地所有權人依民法
    第767 條提起民事訴訟，請求管理行政機關應拆除既成道路
    上之柏油路面，並將土地交還等情（見本院卷第108 頁），
    與本件訴訟係主張有通行權之人依民法第787 條請求土地所
    有權人應將其所有土地上之地上物拆除，並容忍其通行等節
    ，兩者原因事實明顯不同，自難比附援引。從而，原告此部
    分主張，亦不足取。
六、原告另主張系爭農田水泥路為大湖鄉公所鋪設，性質上屬於
    公物，大湖鄉公所應就被告於該道路上設置鐵欄杆行為請求
    排除之，卻怠於行使，故原告代位行使大湖鄉公所之權利，
    請求排除侵害云云。惟按，私有土地供作為道路使用，並非
    當然即屬於公物之性質，依司法院大法官釋字第400 號解釋
    可知，須該私有土地係為不特定之公眾通行所必要，非僅為
    通行之便利或省時，且於通行之初，土地所有權人並無阻止
    之情事，並經歷年代久遠未曾中斷者，方認該私有土地有公
    用地役關係存在，而具備公物之性質。然查，系爭農田水泥
    路係苗栗縣大湖鄉公所於81年間由苗栗縣政府補助而興建完
    成，有苗栗縣大湖鄉公所99年2 月4 日大鄉農觀字第099000
    1290號函及95年10月30日大鄉建字第0950011223號函（見本
    院卷第76頁至第84頁、第131 頁）附卷可稽，堪認系爭農田
    水泥路自興建之日起迄今，僅供公眾通行十餘年，則其性質
    是否屬於既成道路即公物，要非無疑。退步言之，縱認系爭
    農田水泥路具有公用地役關係存在而成為公物，惟公用地役
    關係之對象，係不特定之公眾，其本質乃一公法關係，而民
    事訴訟法則係當事人得向法院訴請以判決保護其「私法」之
    權利，故當事人不得本於該公用地役關係，於民事訴訟請求
    土地所有人不得妨害其通行之行為，亦不得以有此公用地役
    關係，主張代位地方政府行使權利，排除該土地所有人妨害
    通行之行為，僅得請求地方政府以公權力加以排除，且如有
    爭議亦應循行政爭訟程序處理之（最高法院86年度台上字第
    2622號判決意旨參照）。準此，原告主張大湖鄉公所怠於行
    使權利，故其代位大湖鄉公所之權利提起本件民事訴訟，請
    求被告應將系爭農田水泥路上之鐵柱、鐵架拆除云云，尚有
    誤會，亦乏所據。
七、綜上，原告依民法第787 條、第767 條、第765 條、第148
    條規定，以及代位大湖鄉公所權利，訴請被告應將如附圖所
    示A 、B 、C 、D 部分鐵欄杆與水溝之位置所形成之面積25
    平方公尺，拆除鐵欄杆，並不得在前開土地上營建或其他防
    阻原告灌溉用水與通行之行為，核屬無據，應予駁回。
八、本件事證已臻明確，兩造其餘之主張及舉證，核與判決之結
    果不生影響，爰無庸一一論述，併此敘明。
九、訴訟費用負擔之依據：民事訴訟法第78條、第85條第1 項前
    段。
中    華    民    國    99    年    4     月    28    日
                  苗栗簡易庭法  官  游 欣 怡
以上正本係照原本作成。
如不服本判決，應於送達後20日內向本院提出上訴狀（須附繕本
）。
                            書記官  張 宏 賓
中    華    民    國    99    年    4     月    28    日

司法院資訊處製作；財團法人民間司法改革基金會備份。
